---
title: "Lab7"
author: "Jose Ordoñez, Adrían Gonzáles, Daniela Ramírez"
date: "2026-04-17"
output: html_document
---

```{r setup, include=FALSE}
knitr::opts_chunk$set(echo = TRUE)
```

# Librerias
```{r}
library(caret)
library(dplyr)
library(knitr)
library(kableExtra)
library(car)
library(corrplot)
library(glmnet)
library(profvis)
library(pROC)
library(ggplot2)
library(pROC)
library(nnet)
```


# Lectura de datos
```{r lectura-datos}
load('listings.RData')

dim(listings)
print(names(listings))
```

# Limpieza de variables
```{r limpieza-variables}
listings$price_num <- as.numeric(gsub("[$,]", "", listings$price))

listings_clean <- listings[!is.na(listings$price_num), ]

cat("Filas originales      :", nrow(listings),       "\n")
cat("Filas tras limpiar NAs:", nrow(listings_clean),  "\n")
cat("Filas eliminadas      :", nrow(listings) - nrow(listings_clean), "\n")
```

# Categorizar precio
```{r categorizar-precio}
q33 <- quantile(listings_clean$price_num, 0.33, na.rm = TRUE)
q66 <- quantile(listings_clean$price_num, 0.66, na.rm = TRUE)

cat("Corte inferior (33%):", q33, "→ Económico\n")
cat("Corte superior (66%):", q66, "→ Caro\n")

listings_clean$price_category <- cut(
  listings_clean$price_num,
  breaks = c(-Inf, q33, q66, Inf),
  labels = c("economico", "medio", "caro"),
  right  = TRUE
)

cat("\nDistribución de la variable categórica de precio:\n")
print(table(listings_clean$price_category))
```

# Inciso No. 1
## Variables dicotómicas
```{r variables-dicotomicas}
listings_clean$es_caro      <- ifelse(
  listings_clean$price_category == "caro",      1L, 0L)

listings_clean$es_medio     <- ifelse(
  listings_clean$price_category == "medio",     1L, 0L)

listings_clean$es_economico <- ifelse(
  listings_clean$price_category == "economico", 1L, 0L)
```

```{r tablas-dicotomicas}
cat(" Es caro:")
print(table(listings_clean$es_caro))

cat("\n Es medio")
print(table(listings_clean$es_medio))

cat("\n Es económico")
print(table(listings_clean$es_economico))
```

```{r verificar-coherencia}
# Verificar si suman 1
suma_check <- listings_clean$es_caro +
              listings_clean$es_medio +
              listings_clean$es_economico

all(suma_check == 1)
```
Para preparar los datos de cara a los modelos de regresión logística, se transformó la variable categórica price_category en tres variables dicotómicas: es_caro, es_medio y es_economico. Cada una toma el valor 1 si la propiedad pertenece a esa categoría de precio y 0 en caso contrario. La verificación final confirma que de las tres variables queda asignada a exactamente una categoría.

# Inciso No. 2
## Separación datos de prueba y entrenamiento
```{r train-test-split}
set.seed(123)

n <- nrow(listings_clean)
train_index <- sample(seq_len(n), size = floor(0.70 * n), replace = FALSE)

train_data <- listings_clean[ train_index, ]
test_data <- listings_clean[-train_index, ]
```

```{r resumen-particion}
cat("Total de observaciones :", n, "\n")
cat("Entrenamiento (70%) :", nrow(train_data), "filas\n")
cat("Prueba (30%) :", nrow(test_data), "filas\n")
```
Se fijó la semilla aleatoria en 123 y se dividió el dataset en un 70% para entrenamiento y un 30% para prueba, obteniendo 53,372 y 22,874 observaciones respectivamente.

# Inciso No. 3
## Preparación de predictores
```{r predictores}
vars_pred <- c("accommodates", "bedrooms", "beds", "bathrooms",
               "room_type", "minimum_nights", "availability_365",
               "number_of_reviews", "review_scores_rating",
               "reviews_per_month", "calculated_host_listings_count",
               "host_is_superhost", "instant_bookable")

listings_clean$host_is_superhost_n <- ifelse(
  listings_clean$host_is_superhost == "t", 1L,
  ifelse(listings_clean$host_is_superhost == "f", 0L, NA_integer_))

listings_clean$instant_bookable_n <- ifelse(
  listings_clean$instant_bookable == "t", 1L, 0L)

imputa_mediana <- function(x) {
  x[is.na(x)] <- median(x, na.rm = TRUE)
  x
}

listings_clean$bedrooms             <- imputa_mediana(listings_clean$bedrooms)
listings_clean$beds                 <- imputa_mediana(listings_clean$beds)
listings_clean$bathrooms            <- imputa_mediana(listings_clean$bathrooms)
listings_clean$review_scores_rating <- imputa_mediana(listings_clean$review_scores_rating)
listings_clean$reviews_per_month    <- imputa_mediana(listings_clean$reviews_per_month)

# Variable respuesta como factor
listings_clean$es_caro_f <- factor(
  listings_clean$es_caro,
  levels = c(0, 1),
  labels = c("No", "Si")
)

listings_clean$host_is_superhost_n <- imputa_mediana(listings_clean$host_is_superhost_n)

train_data <- listings_clean[ train_index, ]
test_data  <- listings_clean[-train_index, ]

cat("Predictores con NAs en train:\n")
vars_modelo <- c("accommodates","bedrooms","beds","bathrooms","room_type",
                 "minimum_nights","availability_365","number_of_reviews",
                 "review_scores_rating","reviews_per_month",
                 "calculated_host_listings_count",
                 "host_is_superhost_n","instant_bookable_n")
print(colSums(is.na(train_data[, vars_modelo])))
```

## Entrenamiento con validación cruzada de 10 pliegues
```{r modelo logistico}
set.seed(123)

ctrl_cv <- trainControl(
  method          = "cv",
  number          = 10,
  classProbs      = TRUE,          
  summaryFunction = twoClassSummary,
  savePredictions = "final"
)

formula_caro <- es_caro_f ~ accommodates + bedrooms + beds + bathrooms +
                             room_type + minimum_nights + availability_365 +
                             number_of_reviews + review_scores_rating +
                             reviews_per_month + calculated_host_listings_count +
                             host_is_superhost_n + instant_bookable_n

modelo_caro <- caret::train(
  formula_caro,
  data      = train_data,
  method    = "glm",
  family    = binomial,
  trControl = ctrl_cv,
  metric    = "ROC"
)

cat("=== Resultados de validación cruzada ===\n")
print(modelo_caro$results)
```

## Predicciones con umbral 0.5
```{r}
prob_caro_train <- predict(modelo_caro, newdata = train_data, type = "prob")[, "Si"]
prob_caro_test  <- predict(modelo_caro, newdata = test_data,  type = "prob")[, "Si"]

pred_train_05 <- factor(ifelse(prob_caro_train >= 0.5, "Si", "No"),
                        levels = c("No", "Si"))
pred_test_05  <- factor(ifelse(prob_caro_test  >= 0.5, "Si", "No"),
                        levels = c("No", "Si"))

cat("=== Matriz de confusión – conjunto de ENTRENAMIENTO ===\n")
cm_train <- confusionMatrix(pred_train_05, train_data$es_caro_f, positive = "Si")
print(cm_train)

cat("\n=== Matriz de confusión – conjunto de PRUEBA ===\n")
cm_test <- confusionMatrix(pred_test_05, test_data$es_caro_f, positive = "Si")
print(cm_test)
```
El modelo de regresión logística entrenado con validación cruzada de 10 pliegues obtuvo un AUC de 0.8386, lo que refleja una buena capacidad para distinguir entre propiedades caras y no caras. Con el umbral de decisión fijado en 0.5, el modelo alcanzó una exactitud del 78.47% en el conjunto de prueba, es decir, clasifica correctamente casi 8 de cada 10 propiedades. Sin embargo, existe un desequilibrio notable entre sensibilidad (57.87%) y especificidad (88.97%): el modelo es muy bueno identificando propiedades que no son caras, pero se le escapa casi el 42% de las que sí lo son. Esto sugiere que el umbral de 0.5 es conservador para etiquetar una propiedad como cara, comportamiento que se analizará con mayor detalle.

Un aspecto positivo es que la exactitud en entrenamiento (78.72%) y en prueba (78.47%) son prácticamente idénticas, con una diferencia de apenas 0.25 puntos porcentuales. Esto indica que el modelo generaliza bien y no presenta sobreajuste, lo que aprendió del conjunto de entrenamiento se traslada de manera consistente a datos que nunca había visto.

# Inciso No. 4
```{r coeficientes y significancia}
coef_raw <- summary(modelo_caro$finalModel)$coefficients
coef_df  <- as.data.frame(coef_raw)
colnames(coef_df) <- c("Estimado", "Error.Std", "z.valor", "p.valor")
coef_df$Variable   <- rownames(coef_df)
coef_df$Sig        <- ifelse(coef_df$p.valor < 0.001, "***",
                      ifelse(coef_df$p.valor < 0.01,  "**",
                      ifelse(coef_df$p.valor < 0.05,  "*",
                      ifelse(coef_df$p.valor < 0.1,   ".", ""))))
coef_df <- coef_df[order(coef_df$p.valor), ]

kable(coef_df[, c("Variable","Estimado","Error.Std","z.valor","p.valor","Sig")],
      digits  = 4,
      caption = "Coeficientes del modelo – ordenados por valor p") %>%
  kable_styling(bootstrap_options = c("striped","hover","condensed"),
                full_width = FALSE) %>%
  row_spec(which(coef_df$p.valor < 0.05),  background = "#d4edda") %>%
  row_spec(which(coef_df$p.valor >= 0.05), background = "#fff3cd")
```

Las variables en verde son estadísticamente significativas (p < 0.05). Los coeficientes positivos aumentan la log-probabilidad de que la propiedad sea cara; los negativos la reducen. Los coeficientes de variables categóricas como room_type se interpretan respecto a la categoría de referencia.
Al revisar la significancia de los coeficientes más a detalle, prácticamente todas las variables del modelo resultaron estadísticamente significativas. La excepción es room_typePrivate room, cuyo p-valor de 0.958 indica que no aporta información útil para distinguir propiedades caras respecto a la categoría de referencia. Entre los predictores más influyentes destacan bathrooms, con el coeficiente positivo más alto del modelo, lo que sugiere que cada baño adicional incrementa considerablemente la probabilidad de que una propiedad sea cara. 

En la misma dirección, review_scores_rating también muestra un efecto positivo importante, lo cual tiene sentido: propiedades mejor valoradas suelen justificar precios más elevados. Por otro lado, room_typeShared room presenta el coeficiente más negativo de todos, reflejando que las habitaciones compartidas son las menos propensas a ubicarse 
en la categoría cara, algo completamente coherente con la dinámica del mercado.

## Factor de Inflación de la Varianza
```{r vif-analisis}
vif_vals <- vif(modelo_caro$finalModel)
vif_df <- if (is.matrix(vif_vals)) {
  data.frame(
    Variable = rownames(vif_vals),
    GVIF     = round(vif_vals[, 1], 3),
    Df       = vif_vals[, 2],
    VIF_adj  = round(vif_vals[, 3]^2, 3)  
  )
} else {
  data.frame(Variable = names(vif_vals), VIF = round(vif_vals, 3))
}

vif_df <- vif_df[order(-vif_df[, ncol(vif_df)]), ]

kable(vif_df, caption = "VIF por variable (>10 indica alta multicolinealidad)") %>%
  kable_styling(bootstrap_options = c("striped","hover"), full_width = FALSE) %>%
  row_spec(which(vif_df[, ncol(vif_df)] > 10), background = "#f8d7da") %>%
  row_spec(which(vif_df[, ncol(vif_df)] <= 5),  background = "#d4edda")
```

Un VIF ≤ 5 (verde) es aceptable. Entre 5 y 10 requiere atención. Mayor a 10 (rojo) indicaría multicolinealidad problemática que infla los errores estándar de los coeficientes y dificulta su interpretación.
El análisis VIF ofrece un panorama que nos puede tranquilizar, ninguna variable supera el umbral crítico de 10, ni siquiera el moderado de 5. Los valores más altos corresponden a accommodates, beds y bedrooms, lo cual era esperable dado que las tres variables describen esencialmente el mismo concepto: el tamaño del alojamiento. Aun así, sus VIF se mantienen por debajo de 4, por lo que no representan un problema para la estabilidad del modelo. 

## Correlación entre predictores numéricos
```{r correlacion de predictores}
vars_num_corr <- c("accommodates","bedrooms","beds","bathrooms",
                   "minimum_nights","availability_365","number_of_reviews",
                   "review_scores_rating","reviews_per_month",
                   "calculated_host_listings_count",
                   "host_is_superhost_n","instant_bookable_n")

mat_cor <- cor(train_data[, vars_num_corr], use = "complete.obs")

corrplot(mat_cor,
         method      = "color",
         type        = "upper",
         tl.cex      = 0.75,
         addCoef.col = "black",
         number.cex  = 0.55,
         col         = colorRampPalette(c("#E74C3C","white","#2980B9"))(200),
         title       = "Correlación entre Predictores Numéricos",
         mar         = c(0, 0, 2, 0))
```
La matriz de correlación refuerza esta misma lectura. accommodates, bedrooms y beds presentan correlaciones altas entre sí, con valores cercanos a 0.80, mientras que el resto de los pares de variables muestran correlaciones débiles, generalmente por debajo de 0.30. Esto confirma que la redundancia en el modelo es puntual y acotada al grupo de variables de tamaño, sin comprometer la interpretabilidad del conjunto.


## Ajuste del modelo
```{r ajuste}
aic_val     <- AIC(modelo_caro$finalModel)
bic_val     <- BIC(modelo_caro$finalModel)

ll_modelo   <- logLik(modelo_caro$finalModel)
ll_nulo     <- logLik(glm(es_caro_f ~ 1, data = train_data, family = binomial))
pseudo_r2   <- as.numeric(1 - ll_modelo / ll_nulo)

bondad_df <- data.frame(
  Métrica    = c("AIC", "BIC", "Pseudo R^2 (McFadden)",
                 "Log-verosimilitud del modelo",
                 "Log-verosimilitud nula"),
  Valor      = round(c(aic_val, bic_val, pseudo_r2,
                       as.numeric(ll_modelo),
                       as.numeric(ll_nulo)), 4)
)

kable(bondad_df, caption = "Métricas de bondad de ajuste") %>%
  kable_styling(bootstrap_options = c("striped","hover"), full_width = FALSE)
```

El Pseudo R² de McFadden de 0.2805 indica un buen ajuste del modelo. En regresión logística, valores entre 0.20 y 0.40 se consideran satisfactorios, por lo que este resultado confirma que los predictores seleccionados capturan una proporción considerable de la variabilidad en la clasificación de precios. La reducción en la log-verosimilitud respecto al modelo nulo, que pasó de −34,234 a −24,631, muestra que incluir los predictores mejora sustancialmente la capacidad explicativa del modelo frente a simplemente predecir la categoría más frecuente.

```{r}
# Inciso No. 5
## Evaluación del modelo en el conjunto de prueba

metricas_prueba <- data.frame(
  Métrica = c("Exactitud (Accuracy)", "Sensibilidad (Recall)", 
              "Especificidad", "Precisión", "F1-Score", "AUC-ROC"),
  Valor = round(c(
    cm_test$overall["Accuracy"],
    cm_test$byClass["Sensitivity"],
    cm_test$byClass["Specificity"],
    cm_test$byClass["Precision"],
    cm_test$byClass["F1"],
    modelo_caro$results$ROC
  ), 4)
)

kable(metricas_prueba, caption = "Métricas de eficiencia – conjunto de prueba") %>%
  kable_styling(bootstrap_options = c("striped", "hover"), full_width = FALSE)
```
El modelo alcanzó una exactitud del 78.47% en el conjunto de prueba. La especificidad alta (88.97%) indica que clasifica bien las propiedades no caras, pero la sensibilidad baja (57.87%) revela que el modelo falla en detectar el 42% de las propiedades caras. El AUC de 0.8386 confirma buena capacidad discriminativa global. El F1-Score de 0.6447 refleja el desbalance entre precisión y sensibilidad, sugiriendo que el umbral de 0.5 no es óptimo para este conjunto de datos.

```{r}
# Inciso No. 6
## Sobreajuste y curvas de aprendizaje

proporciones <- seq(0.10, 1.0, by = 0.10)
resultados_curva <- data.frame()

set.seed(123)

for (p in proporciones) {
  n_sub <- floor(p * nrow(train_data))
  idx_sub <- sample(seq_len(nrow(train_data)), size = n_sub, replace = FALSE)
  sub_train <- train_data[idx_sub, ]
  
  modelo_temp <- glm(
    es_caro_f ~ accommodates + bedrooms + beds + bathrooms +
                room_type + minimum_nights + availability_365 +
                number_of_reviews + review_scores_rating +
                reviews_per_month + calculated_host_listings_count +
                host_is_superhost_n + instant_bookable_n,
    data   = sub_train,
    family = binomial
  )
  
  # Error en entrenamiento
  prob_tr  <- predict(modelo_temp, newdata = sub_train, type = "response")
  pred_tr  <- ifelse(prob_tr >= 0.5, "Si", "No")
  error_tr <- mean(pred_tr != as.character(sub_train$es_caro_f))
  
  # Error en prueba
  prob_te  <- predict(modelo_temp, newdata = test_data, type = "response")
  pred_te  <- ifelse(prob_te >= 0.5, "Si", "No")
  error_te <- mean(pred_te != as.character(test_data$es_caro_f))
  
  resultados_curva <- rbind(resultados_curva, data.frame(
    Proporcion        = p,
    N_train           = n_sub,
    Error_train       = error_tr,
    Error_prueba      = error_te
  ))
}

# Tabla de resultados
kable(resultados_curva, 
      digits  = 4,
      caption = "Errores de entrenamiento y prueba por tamaño de muestra") %>%
  kable_styling(bootstrap_options = c("striped", "hover"), full_width = FALSE)

# Gráfico de curvas de aprendizaje
plot(resultados_curva$Proporcion, resultados_curva$Error_train,
     type  = "b", col = "steelblue", pch = 16,
     ylim  = c(0, 0.5),
     xlab  = "Proporción del conjunto de entrenamiento",
     ylab  = "Error de clasificación",
     main  = "Curvas de Aprendizaje – Regresión Logística",
     xaxt  = "n")
axis(1, at = proporciones, labels = paste0(proporciones * 100, "%"))
lines(resultados_curva$Proporcion, resultados_curva$Error_prueba,
      type = "b", col = "tomato", pch = 17)
legend("topright",
       legend = c("Error entrenamiento", "Error prueba"),
       col    = c("steelblue", "tomato"),
       pch    = c(16, 17), lty = 1)
```
Las curvas de aprendizaje confirman la ausencia de sobreajuste: el error de entrenamiento (~0.21) y el error de prueba (~0.215) son prácticamente idénticos en todos los tamaños de muestra, con una brecha máxima de 0.005. Ambas curvas convergen desde el 10% de los datos, lo que indica que el modelo alcanza su capacidad máxima con pocas observaciones y que agregar más datos no mejora significativamente el rendimiento

# Inciso 7
## Tuneo del modelo
```{r tuneo-setup}
X_train <- model.matrix(es_caro_f ~ accommodates + bedrooms + beds + bathrooms +
                          room_type + minimum_nights + availability_365 +
                          number_of_reviews + review_scores_rating +
                          reviews_per_month + calculated_host_listings_count +
                          host_is_superhost_n + instant_bookable_n,
                        data = train_data)[, -1]

X_test <- model.matrix(es_caro_f ~ accommodates + bedrooms + beds + bathrooms +
                          room_type + minimum_nights + availability_365 +
                          number_of_reviews + review_scores_rating +
                          reviews_per_month + calculated_host_listings_count +
                          host_is_superhost_n + instant_bookable_n,
                        data = test_data)[, -1]

y_train <- ifelse(train_data$es_caro_f == "Si", 1, 0)
y_test  <- ifelse(test_data$es_caro_f  == "Si", 1, 0)
```

```{r tuneo-alphas}
set.seed(123)
alphas  <- seq(0, 1, by = 0.1)

modelos <- lapply(alphas, function(a) {
  cv.glmnet(X_train, y_train, family = "binomial",
            alpha = a, nfolds = 10, type.measure = "auc")
})
```
Se probaron 11 valores de alpha entre 0 y 1 en pasos de 0.1, cubriendo el espectro completo desde Ridge puro hasta Lasso puro. Para cada valor de alpha, se utilizó validación cruzada de 10 pliegues para encontrar el lambda óptimo que maximiza el AUC.

```{r predicción}
auc_vec <- sapply(modelos, function(m) {
  prob <- predict(m, newx = X_test, s = "lambda.min", type = "response")[, 1]
  as.numeric(auc(roc(y_test, prob, quiet = TRUE)))
})

prob_base <- predict(modelo_caro, newdata = test_data, type = "prob")[, "Si"]
auc_base  <- as.numeric(auc(roc(y_test, prob_base, quiet = TRUE)))
```
Una vez entrenados todos los modelos, se calcula el AUC de cada uno sobre el conjunto de prueba. También se calcula el AUC del modelo base sin regularización para tener un punto de comparación.

```{r comparación}
resultados_tuneo <- data.frame(
  Modelo = c("Sin regularización", paste0("Elastic Net α=", alphas)),
  AUC = round(c(auc_base, auc_vec), 4)
)

mejor_idx <- which.max(resultados_tuneo$AUC)
cv_best <- modelos[[mejor_idx - 1]]
mejor_alpha <- alphas[mejor_idx - 1]
lambda_best <- cv_best$lambda.min

cat("Mejor alpha:", mejor_alpha, "\n")
cat("Lambda óptimo:", round(lambda_best, 6), "\n")

kable(resultados_tuneo,
      caption = "Comparación de AUC por tipo de regularización") %>%
  kable_styling(bootstrap_options = c("striped", "hover"), full_width = FALSE) %>%
  row_spec(mejor_idx, background = "#d4edda", bold = TRUE)
```
El mejor modelo resultó ser un Elastic Net con α=0.1, lo que indica una regularización predominantemente Ridge con una pequeña componente Lasso. El lambda óptimo de 0.001206 es un valor muy pequeño, lo que sugiere que el modelo base ya estaba bien ajustado y solo necesitaba una penalización leve para mejorar su generalización.

# Inciso 8
## Eficiencia del modelo
```{r matriz-confusión}
pred_test <- predict(modelo_caro, newdata = test_data, type = "raw")
cm_test   <- confusionMatrix(pred_test, test_data$es_caro_f, positive = "Si")

TP <- cm_test$table["Si", "Si"]
TN <- cm_test$table["No", "No"]
FP <- cm_test$table["Si", "No"]
FN <- cm_test$table["No", "Si"]

acc <- round(cm_test$overall["Accuracy"], 4)
sens <- round(cm_test$byClass["Sensitivity"], 4)
spec <- round(cm_test$byClass["Specificity"], 4)
prec <- round(cm_test$byClass["Precision"], 4)
f1 <- round(cm_test$byClass["F1"], 4)
fpr <- round(FP / (FP + TN), 4)
fnr <- round(FN / (FN + TP), 4)

cat("Exactitud:", acc,  "| Sensibilidad:", sens, "| Especificidad:", spec, "\n")
cat("Precisión:", prec, "| F1-Score:",     f1,   "| AUC-ROC:",       round(auc_base, 4), "\n")
cat("FPR:",       fpr,  "| FNR:",          fnr,  "\n")
cat("TP:", TP, "| TN:", TN, "| FP:", FP, "| FN:", FN, "\n")

cm_df <- as.data.frame(cm_test$table)

ggplot(cm_df, aes(x = Reference, y = Prediction, fill = Freq)) +
  geom_tile(color = "white") +
  geom_text(aes(label = Freq), size = 6, fontface = "bold") +
  scale_fill_gradient(low = "#d4edda", high = "#1a7a4a") +
  labs(title = "Matriz de Confusión – Modelo Base (umbral = 0.5)",
       x = "Valor Real", y = "Predicción", fill = "Frecuencia") +
  theme_minimal()
```
El modelo alcanzó una exactitud del 78.47%, lo que a primera vista parece aceptable, pero al analizar las métricas individuales emerge un desbalance importante. La especificidad es alta (88.97%), lo que indica que el modelo identifica bien las propiedades que no son caras. Sin embargo, la sensibilidad es considerablemente más baja (57.87%), lo que significa que el modelo falla en detectar casi el 42% de las propiedades caras, reflejado en los 3,252 falsos negativos. El F1-Score de 0.6447 confirma este desbalance entre precisión y sensibilidad. El AUC-ROC de 0.8371 indica una buena capacidad discriminativa global, pero el umbral de 0.5 claramente no es el óptimo para este conjunto de datos, ya que favorece la clasificación de propiedades como "no caras" en detrimento de detectar las caras.

```{r}
tiempo_base <- system.time({
  prob <- predict(modelo_caro, newdata = test_data, type = "prob")[, "Si"]
  pred <- factor(ifelse(prob >= 0.5, "Si", "No"), levels = c("No", "Si"))
  confusionMatrix(pred, test_data$es_caro_f, positive = "Si")
})

tiempo_reg <- system.time({
  prob <- predict(cv_best, newx = X_test, s = "lambda.min", type = "response")[, 1]
  pred <- factor(ifelse(prob >= 0.5, "Si", "No"), levels = c("No", "Si"))
  confusionMatrix(pred, factor(y_test, levels = c(0,1), labels = c("No","Si")), positive = "Si")
})

data.frame(
  Modelo   = c("Base (sin regularización)", "Elastic Net (α=0.1)"),
  Tiempo_s = c(tiempo_base["elapsed"], tiempo_reg["elapsed"]),
  Memoria  = c(format(object.size(modelo_caro), units = "Mb"),
               format(object.size(cv_best),     units = "Mb"))
)
```
La comparación de tiempo y memoria entre ambos modelos revela diferencias importantes. El modelo base tardó 0.074 segundos en generar predicciones y ocupa 1.1 Mb en memoria, mientras que el modelo regularizado Elastic Net fue casi el doble de rápido con 0.039 segundos y prácticamente no ocupa memoria almacenada como objeto. Esto se debe a que cv.glmnet no guarda toda la infraestructura de caret (preprocesamiento, validación cruzada, metadata), sino únicamente los coeficientes necesarios para predecir, lo que lo hace más eficiente. En términos de velocidad y memoria, el modelo regularizado es claramente superior.

# Inciso No. 9
## Optimización del umbral de decisión
```{r umbral}
# Curva ROC
roc_obj <- roc(y_test, prob_caro_test, quiet = TRUE)

coords_all <- coords(roc_obj, "all",
                     ret = c("threshold", "sensitivity", "specificity"),
                     transpose = FALSE)

# Índice de Youden = Sensibilidad + Especificidad - 1
coords_all$youden <- coords_all$sensitivity + coords_all$specificity - 1

mejor_fila  <- which.max(coords_all$youden)
umbral_opt  <- coords_all$threshold[mejor_fila]
sens_opt    <- coords_all$sensitivity[mejor_fila]
esp_opt     <- coords_all$specificity[mejor_fila]
youden_opt  <- coords_all$youden[mejor_fila]

cat(sprintf("Umbral óptimo (Youden): %.4f\n", umbral_opt))
cat(sprintf("Sensibilidad:           %.4f\n", sens_opt))
cat(sprintf("Especificidad:          %.4f\n", esp_opt))
cat(sprintf("Índice de Youden:       %.4f\n", youden_opt))
```

```{r curva roc}
plot(roc_obj,
     col  = "steelblue",
     lwd  = 2,
     main = paste0("Curva ROC – AUC = ", round(auc(roc_obj), 4)))

points(1 - esp_opt, sens_opt,
       col = "tomato", pch = 19, cex = 2)

text(1 - esp_opt + 0.05, sens_opt - 0.04,
     labels = paste0("Óptimo\nu = ", round(umbral_opt, 3)),
     col = "tomato", cex = 0.85)

legend("bottomright",
       legend = c("Curva ROC",
                  paste0("Punto óptimo (u = ", round(umbral_opt, 3), ")")),
       col    = c("steelblue", "tomato"),
       lty    = c(1, NA), pch = c(NA, 19), lwd = c(2, NA))
```
El índice de Youden identificó 0.322 como el umbral óptimo de decisión, bastante por debajo
del 0.5 convencional. Esto ya era una señal de que el modelo, con el umbral por defecto,
estaba siendo demasiado exigente para etiquetar una propiedad como cara, dejando escapar
una gran cantidad de casos positivos reales.

```{r curva youden}
umbrales_plot <- coords_all[coords_all$threshold >= 0 &
                              coords_all$threshold <= 1, ]

plot(umbrales_plot$threshold, umbrales_plot$sensitivity,
     type = "l", col = "steelblue", lwd = 2,
     ylim = c(0, 1),
     xlab = "Umbral de decisión",
     ylab = "Valor",
     main = "Sensibilidad, Especificidad e Índice de Youden por Umbral")

lines(umbrales_plot$threshold, umbrales_plot$specificity,
      col = "forestgreen", lwd = 2)

lines(umbrales_plot$threshold, umbrales_plot$youden,
      col = "tomato", lwd = 2, lty = 2)

abline(v = umbral_opt, lty = 3, col = "gray40")

legend("right",
       legend = c("Sensibilidad", "Especificidad", "Youden"),
       col    = c("steelblue", "forestgreen", "tomato"),
       lty    = c(1, 1, 2), lwd = 2)
```
El gráfico de sensibilidad y especificidad por umbral lo ilustra con claridad: ambas curvas
se cruzan aproximadamente en 0.322, que es exactamente donde el índice de Youden alcanza
su punto máximo de 0.5195. A partir de ese punto, bajar más el umbral seguiría ganando
sensibilidad, pero la especificidad caería de forma pronunciada, y subirlo haría lo contrario.

```{r umbral optimo}
pred_opt <- factor(ifelse(prob_caro_test >= umbral_opt, "Si", "No"),
                   levels = c("No", "Si"))

cm_opt <- confusionMatrix(pred_opt, test_data$es_caro_f, positive = "Si")
print(cm_opt)

cm_opt_df <- as.data.frame(cm_opt$table)

ggplot(cm_opt_df, aes(x = Reference, y = Prediction, fill = Freq)) +
  geom_tile(color = "white") +
  geom_text(aes(label = Freq), size = 6, fontface = "bold") +
  scale_fill_gradient(low = "#dbeafe", high = "#1d4ed8") +
  labs(title = paste0("Matriz de Confusión – Umbral Óptimo (",
                      round(umbral_opt, 3), ")"),
       x = "Valor Real", y = "Predicción", fill = "Frecuencia") +
  theme_minimal()
```
Al aplicar este umbral, los resultados cambian de manera notable. La sensibilidad sube de 0.5787 a 0.7457, lo que significa que el modelo ahora detecta correctamente la mayoría de las propiedades realmente caras, frente al 58% que lograba antes. Este avance tiene un costo: la especificidad baja de 0.8897 a 0.7738, y los falsos positivos aumentan de 1,672 a 3,428. Sin embargo, los falsos negativos se reducen de 3,252 a 1,963, lo cual es el tipo de error que más importa en este contexto. 
Para SmartStay, clasificar incorrectamente una propiedad como cara cuando no lo es implica una recomendación equivocada al cliente, pero no detectar una propiedad realmente cara significa perder el incentivo económico que Airbnb ofrece por incrementar la ocupación de esas unidades. Ese segundo error es más costoso para el negocio.

```{r comparacion umbrales}
TP_05  <- cm_test$table["Si", "Si"]
TN_05  <- cm_test$table["No", "No"]
FP_05  <- cm_test$table["Si", "No"]
FN_05  <- cm_test$table["No", "Si"]

TP_opt <- cm_opt$table["Si", "Si"]
TN_opt <- cm_opt$table["No", "No"]
FP_opt <- cm_opt$table["Si", "No"]
FN_opt <- cm_opt$table["No", "Si"]

comp_umbrales <- data.frame(
  Métrica        = c("Umbral", "Exactitud", "Sensibilidad",
                     "Especificidad", "Precisión", "F1-Score",
                     "Falsos Positivos (FP)", "Falsos Negativos (FN)",
                     "Índice de Youden"),
  `Umbral 0.5`   = c(0.5,
                     round(cm_test$overall["Accuracy"],      4),
                     round(cm_test$byClass["Sensitivity"],   4),
                     round(cm_test$byClass["Specificity"],   4),
                     round(cm_test$byClass["Precision"],     4),
                     round(cm_test$byClass["F1"],            4),
                     FP_05, FN_05,
                     round(cm_test$byClass["Sensitivity"] +
                           cm_test$byClass["Specificity"] - 1, 4)),
  `Umbral Óptimo` = c(round(umbral_opt, 4),
                      round(cm_opt$overall["Accuracy"],     4),
                      round(cm_opt$byClass["Sensitivity"],  4),
                      round(cm_opt$byClass["Specificity"],  4),
                      round(cm_opt$byClass["Precision"],    4),
                      round(cm_opt$byClass["F1"],           4),
                      FP_opt, FN_opt,
                      round(youden_opt, 4))
)

kable(comp_umbrales,
      caption = "Comparación entre umbral 0.5 y umbral óptimo (Youden)") %>%
  kable_styling(bootstrap_options = c("striped", "hover"), full_width = FALSE) %>%
  row_spec(c(3, 4, 9), background = "#fff3cd")
```
El F1-Score también mejora, pasando de 0.6447 a 0.6811, lo que confirma que el umbral
óptimo ofrece un mejor balance global entre precisión y recall. Por todo lo anterior, el
umbral de 0.322 es claramente preferible al de 0.5 para este conjunto de datos.

# Inciso No. 10
## Selección del mejor modelo
```{r comparacion de modelos}
prob_reg_test <- predict(cv_best, newx = X_test,
                         s = "lambda.min", type = "response")[, 1]

pred_reg_05 <- factor(ifelse(prob_reg_test >= 0.5, "Si", "No"),
                      levels = c("No", "Si"))
cm_reg_05   <- confusionMatrix(pred_reg_05, test_data$es_caro_f, positive = "Si")

umbral_reg_roc    <- roc(y_test, prob_reg_test, quiet = TRUE)
umbral_reg_coords <- coords(umbral_reg_roc, "best",
                            ret = c("threshold","sensitivity","specificity"),
                            best.method = "youden", transpose = FALSE)
umbral_reg_opt    <- umbral_reg_coords$threshold[1]

pred_reg_opt <- factor(ifelse(prob_reg_test >= umbral_reg_opt, "Si", "No"),
                       levels = c("No", "Si"))
cm_reg_opt   <- confusionMatrix(pred_reg_opt, test_data$es_caro_f, positive = "Si")

aic_base <- round(AIC(modelo_caro$finalModel), 2)
bic_base <- round(BIC(modelo_caro$finalModel), 2)

tabla_final <- data.frame(
  Modelo         = c("GLM base (u=0.5)",
                     "GLM base (u óptimo)",
                     "Elastic Net α=0.1 (u=0.5)",
                     "Elastic Net α=0.1 (u óptimo)"),
  AIC            = c(aic_base, aic_base, "—", "—"),
  BIC            = c(bic_base, bic_base, "—", "—"),
  AUC            = round(c(auc_base, auc_base,
                           as.numeric(auc(umbral_reg_roc)),
                           as.numeric(auc(umbral_reg_roc))), 4),
  Exactitud      = round(c(cm_test$overall["Accuracy"],
                           cm_opt$overall["Accuracy"],
                           cm_reg_05$overall["Accuracy"],
                           cm_reg_opt$overall["Accuracy"]), 4),
  Sensibilidad   = round(c(cm_test$byClass["Sensitivity"],
                           cm_opt$byClass["Sensitivity"],
                           cm_reg_05$byClass["Sensitivity"],
                           cm_reg_opt$byClass["Sensitivity"]), 4),
  Especificidad  = round(c(cm_test$byClass["Specificity"],
                           cm_opt$byClass["Specificity"],
                           cm_reg_05$byClass["Specificity"],
                           cm_reg_opt$byClass["Specificity"]), 4),
  F1             = round(c(cm_test$byClass["F1"],
                           cm_opt$byClass["F1"],
                           cm_reg_05$byClass["F1"],
                           cm_reg_opt$byClass["F1"]), 4),
  Tiempo_s       = c(round(tiempo_base["elapsed"], 4),
                     round(tiempo_base["elapsed"], 4),
                     round(tiempo_reg["elapsed"],  4),
                     round(tiempo_reg["elapsed"],  4))
)

mejor_fila_final <- which.max(tabla_final$F1)

kable(tabla_final,
      caption = "Comparación final de modelos logísticos binarios") %>%
  kable_styling(bootstrap_options = c("striped","hover","condensed"),
                full_width = FALSE) %>%
  row_spec(mejor_fila_final, bold = TRUE, background = "#d4edda")
```
Al comparar los cuatro modelos evaluados, lo primero que llama la atención es que el AUC es prácticamente idéntico en todos: 0.8371 para el modelo base y 0.8372 para el Elastic Net. Esto indica que la regularización no mejoró la capacidad discriminativa del modelo de manera significativa, lo que tiene sentido dado que los VIF eran bajos desde el principio y no había multicolinealidad severa que corregir.

Donde sí se aprecian diferencias es en el F1-Score y en el balance entre sensibilidad y especificidad. Los dos modelos con umbral óptimo, tanto el GLM base como el Elastic Net, alcanzan un F1 de 0.6811, superando a sus versiones con umbral 0.5 que se quedan en 0.6447 y 0.6437 respectivamente. Esto confirma que el ajuste del umbral tiene más impacto práctico que la regularización en este caso.

En cuanto al tiempo de procesamiento, el Elastic Net es más rápido en la predicción (0.04 segundos frente a 0.09 del modelo base), pero esa diferencia es marginal para un sistema en producción. El modelo base, en cambio, tiene la ventaja de ofrecer AIC y BIC como métricas de ajuste formales, que el Elastic Net no proporciona directamente.

El modelo ganador es el GLM base con umbral óptimo de 0.322. No solo iguala el mejor F1 disponible, sino que mantiene coeficientes completamente interpretables, no presenta sobreajuste y sus métricas de bondad de ajuste, con un AIC de 49,294 y un Pseudo R^2 de McFadden de 0.28, respaldan que el modelo se adapta bien a los datos. Para SmartStay, la interpretabilidad no es un detalle menor: poder explicarle al equipo comercial por qué el modelo clasifica una propiedad como cara, citando variables concretas como el número de
baños o el puntaje de reseñas, tiene un valor estratégico que un modelo de caja negra no puede ofrecer.

# Inciso 11
```{r}
# Variable respuesta como factor ordenado
listings_clean$price_category <- factor(
  listings_clean$price_category,
  levels = c("economico", "medio", "caro")
)

train_data <- listings_clean[ train_index, ]
test_data  <- listings_clean[-train_index, ]

# Tuneo: probar distintos valores de decay (regularización)
set.seed(123)

ctrl_multi <- trainControl(
  method          = "cv",
  number          = 10,
  classProbs      = TRUE,
  savePredictions = "final"
)

grid_decay <- expand.grid(decay = c(0, 0.0001, 0.001, 0.01, 0.1, 0.5, 1))

modelo_multi <- caret::train(
  price_category ~ accommodates + bedrooms + beds + bathrooms +
                   room_type + minimum_nights + availability_365 +
                   number_of_reviews + review_scores_rating +
                   reviews_per_month + calculated_host_listings_count +
                   host_is_superhost_n + instant_bookable_n,
  data      = train_data,
  method    = "multinom",
  trControl = ctrl_multi,
  tuneGrid  = grid_decay,
  metric    = "Accuracy",
  trace     = FALSE
)

cat("=== Resultados de tuneo – decay ===\n")
print(modelo_multi$results)
cat("\nMejor decay:", modelo_multi$bestTune$decay, "\n")
```
El tuneo probó 7 valores de decay entre 0 y 1. Los valores bajos (0 a 0.01) obtuvieron
el mejor accuracy de 0.6122 y Kappa de 0.4182, siendo 0.01 seleccionado como óptimo.
A partir de decay=0.1 el rendimiento comienza a degradarse, confirmando que una
regularización fuerte penaliza innecesariamente el modelo.

```{r}
# Evaluación en conjunto de prueba
pred_multi <- predict(modelo_multi, newdata = test_data)
cm_multi   <- confusionMatrix(pred_multi, test_data$price_category)
print(cm_multi)

cm_multi_df <- as.data.frame(cm_multi$table)

ggplot(cm_multi_df, aes(x = Reference, y = Prediction, fill = Freq)) +
  geom_tile(color = "white") +
  geom_text(aes(label = Freq), size = 5, fontface = "bold") +
  scale_fill_gradient(low = "#dbeafe", high = "#1d4ed8") +
  labs(title = "Matriz de Confusión – Regresión Logística Multinomial",
       x = "Valor Real", y = "Predicción", fill = "Frecuencia") +
  theme_minimal()
```
El modelo multinomial alcanzó un accuracy de 60.75% y Kappa de 0.4113, lo que indica
concordancia moderada. La clase con mejor desempeño es "económico" con F1 de 0.6714,
seguida de "caro" con 0.6745. La clase "medio" es la más difícil de clasificar, con una
sensibilidad de apenas 0.4324 y F1 de 0.4622, lo cual es esperable: las propiedades de
precio medio comparten características con ambos extremos, haciendo sus fronteras de
decisión inherentemente menos definidas.

```{r}
# Métricas por clase
metricas_multi <- data.frame(
  Clase        = c("Económico", "Medio", "Caro"),
  Sensibilidad = round(cm_multi$byClass[, "Sensitivity"], 4),
  Especificidad= round(cm_multi$byClass[, "Specificity"], 4),
  Precision    = round(cm_multi$byClass[, "Precision"],   4),
  F1           = round(cm_multi$byClass[, "F1"],          4)
)

kable(metricas_multi,
      caption = "Métricas por clase – Modelo Multinomial") %>%
  kable_styling(bootstrap_options = c("striped", "hover"), full_width = FALSE)
```

```{r}
# Inciso No. 12
## Comparación con modelos de entregas anteriores

tiempo_multi <- system.time({
  predict(modelo_multi, newdata = test_data)
})

acc_multi  <- round(cm_multi$overall["Accuracy"], 4)
kappa_multi <- round(cm_multi$overall["Kappa"], 4)

# F1 macro (promedio de las tres clases)
f1_multi <- round(mean(cm_multi$byClass[, "F1"], na.rm = TRUE), 4)

comparacion_final <- data.frame(
  Modelo       = c("Naive Bayes", "KNN (k=31)", 
                   "Árbol de Decisión", "Random Forest",
                   "Reg. Logística Multinomial"),
  Accuracy     = c(0.5886, 0.6661, 0.6896, 0.8593, acc_multi),
  Kappa        = c(0.3549, 0.4414, NA,     0.7714, kappa_multi),
  Tiempo_seg   = c(0.055,  NA,     0.517,  0.523,  
                   round(tiempo_multi["elapsed"], 3))
)

mejor_acc <- which.max(comparacion_final$Accuracy)

kable(comparacion_final,
      caption = "Comparación de modelos de clasificación – todas las entregas") %>%
  kable_styling(bootstrap_options = c("striped", "hover"), full_width = FALSE) %>%
  row_spec(mejor_acc, bold = TRUE, background = "#d4edda")
```
Random Forest es el modelo con mejor desempeño con un accuracy de 85.93% y Kappa de
0.7714, superando ampliamente al resto. La Regresión Logística Multinomial (60.75%)
supera a Naive Bayes (58.86%) pero queda por debajo de KNN (66.61%) y Árbol de
Decisión (68.96%).

En cuanto a tiempo, la Regresión Logística Multinomial fue el segundo modelo más rápido
con 0.13 segundos en predicción, solo por detrás de Naive Bayes (0.055s). Random Forest
y Árbol de Decisión tomaron ~0.52 segundos.

La regresión logística multinomial se equivocó más en la clase "medio", confundiendo
2,257 propiedades económicas como medias y 2,049 medias como caras. Esto refleja una
limitación estructural del modelo: al asumir relaciones lineales entre predictores y
log-probabilidades, no captura las interacciones complejas que Random Forest sí puede
modelar mediante particiones recursivas. Para SmartStay, si la prioridad es precisión,
Random Forest es la elección; si se requiere interpretabilidad y velocidad, la regresión
logística multinomial ofrece un balance razonable.