---
title: "Lab7"
author: "Jose Ordoñez, Adrían Gonzáles, Daniela Ramírez"
date: "2026-04-17"
output: html_document
---

```{r setup, include=FALSE}
knitr::opts_chunk$set(echo = TRUE)
```

# Librerias
```{r}

```


# Lectura de datos
```{r lectura-datos}
load('listings.RData')

dim(listings)
print(names(listings))
```

# Limpieza de variables
```{r limpieza-variables}
listings$price_num <- as.numeric(gsub("[$,]", "", listings$price))

listings_clean <- listings[!is.na(listings$price_num), ]

cat("Filas originales      :", nrow(listings),       "\n")
cat("Filas tras limpiar NAs:", nrow(listings_clean),  "\n")
cat("Filas eliminadas      :", nrow(listings) - nrow(listings_clean), "\n")
```

# Categorizar precio
```{r categorizar-precio}
q33 <- quantile(listings_clean$price_num, 0.33, na.rm = TRUE)
q66 <- quantile(listings_clean$price_num, 0.66, na.rm = TRUE)

cat("Corte inferior (33%):", q33, "→ Económico\n")
cat("Corte superior (66%):", q66, "→ Caro\n")

listings_clean$price_category <- cut(
  listings_clean$price_num,
  breaks = c(-Inf, q33, q66, Inf),
  labels = c("economico", "medio", "caro"),
  right  = TRUE
)

cat("\nDistribución de la variable categórica de precio:\n")
print(table(listings_clean$price_category))
```

# Inciso No. 1
## Variables dicotómicas
```{r variables-dicotomicas}
listings_clean$es_caro      <- ifelse(
  listings_clean$price_category == "caro",      1L, 0L)

listings_clean$es_medio     <- ifelse(
  listings_clean$price_category == "medio",     1L, 0L)

listings_clean$es_economico <- ifelse(
  listings_clean$price_category == "economico", 1L, 0L)
```

```{r tablas-dicotomicas}
cat(" Es caro:")
print(table(listings_clean$es_caro))

cat("\n Es medio")
print(table(listings_clean$es_medio))

cat("\n Es económico")
print(table(listings_clean$es_economico))
```

```{r verificar-coherencia}
# Verificar si suman 1
suma_check <- listings_clean$es_caro +
              listings_clean$es_medio +
              listings_clean$es_economico

all(suma_check == 1)
```
Para preparar los datos de cara a los modelos de regresión logística, se transformó la variable categórica price_category en tres variables dicotómicas: es_caro, es_medio y es_economico. Cada una toma el valor 1 si la propiedad pertenece a esa categoría de precio y 0 en caso contrario. La verificación final confirma que de las tres variables queda asignada a exactamente una categoría.

# Inciso No. 2
## Separación datos de prueba y entrenamiento
```{r train-test-split}
set.seed(123)

n <- nrow(listings_clean)
train_index <- sample(seq_len(n), size = floor(0.70 * n), replace = FALSE)

train_data <- listings_clean[ train_index, ]
test_data <- listings_clean[-train_index, ]
```

```{r resumen-particion}
cat("Total de observaciones :", n, "\n")
cat("Entrenamiento (70%) :", nrow(train_data), "filas\n")
cat("Prueba (30%) :", nrow(test_data), "filas\n")
```
Se fijó la semilla aleatoria en 123 y se dividió el dataset en un 70% para entrenamiento y un 30% para prueba, obteniendo 53,372 y 22,874 observaciones respectivamente.

