---
title: "Lab7"
author: "Jose Ordoñez, Adrían Gonzáles, Daniela Ramírez"
date: "2026-04-17"
output: html_document
---

```{r setup, include=FALSE}
knitr::opts_chunk$set(echo = TRUE)
```

# Librerias
```{r}
library(caret)
library(dplyr)
library(knitr)
library(kableExtra)
library(car)
library(corrplot)
library(glmnet)
library(profvis)
library(pROC)
library(ggplot2)

```


# Lectura de datos
```{r lectura-datos}
load('listings.RData')

dim(listings)
print(names(listings))
```

# Limpieza de variables
```{r limpieza-variables}
listings$price_num <- as.numeric(gsub("[$,]", "", listings$price))

listings_clean <- listings[!is.na(listings$price_num), ]

cat("Filas originales      :", nrow(listings),       "\n")
cat("Filas tras limpiar NAs:", nrow(listings_clean),  "\n")
cat("Filas eliminadas      :", nrow(listings) - nrow(listings_clean), "\n")
```

# Categorizar precio
```{r categorizar-precio}
q33 <- quantile(listings_clean$price_num, 0.33, na.rm = TRUE)
q66 <- quantile(listings_clean$price_num, 0.66, na.rm = TRUE)

cat("Corte inferior (33%):", q33, "→ Económico\n")
cat("Corte superior (66%):", q66, "→ Caro\n")

listings_clean$price_category <- cut(
  listings_clean$price_num,
  breaks = c(-Inf, q33, q66, Inf),
  labels = c("economico", "medio", "caro"),
  right  = TRUE
)

cat("\nDistribución de la variable categórica de precio:\n")
print(table(listings_clean$price_category))
```

# Inciso No. 1
## Variables dicotómicas
```{r variables-dicotomicas}
listings_clean$es_caro      <- ifelse(
  listings_clean$price_category == "caro",      1L, 0L)

listings_clean$es_medio     <- ifelse(
  listings_clean$price_category == "medio",     1L, 0L)

listings_clean$es_economico <- ifelse(
  listings_clean$price_category == "economico", 1L, 0L)
```

```{r tablas-dicotomicas}
cat(" Es caro:")
print(table(listings_clean$es_caro))

cat("\n Es medio")
print(table(listings_clean$es_medio))

cat("\n Es económico")
print(table(listings_clean$es_economico))
```

```{r verificar-coherencia}
# Verificar si suman 1
suma_check <- listings_clean$es_caro +
              listings_clean$es_medio +
              listings_clean$es_economico

all(suma_check == 1)
```
Para preparar los datos de cara a los modelos de regresión logística, se transformó la variable categórica price_category en tres variables dicotómicas: es_caro, es_medio y es_economico. Cada una toma el valor 1 si la propiedad pertenece a esa categoría de precio y 0 en caso contrario. La verificación final confirma que de las tres variables queda asignada a exactamente una categoría.

# Inciso No. 2
## Separación datos de prueba y entrenamiento
```{r train-test-split}
set.seed(123)

n <- nrow(listings_clean)
train_index <- sample(seq_len(n), size = floor(0.70 * n), replace = FALSE)

train_data <- listings_clean[ train_index, ]
test_data <- listings_clean[-train_index, ]
```

```{r resumen-particion}
cat("Total de observaciones :", n, "\n")
cat("Entrenamiento (70%) :", nrow(train_data), "filas\n")
cat("Prueba (30%) :", nrow(test_data), "filas\n")
```
Se fijó la semilla aleatoria en 123 y se dividió el dataset en un 70% para entrenamiento y un 30% para prueba, obteniendo 53,372 y 22,874 observaciones respectivamente.

# Inciso No. 3
## Preparación de predictores
```{r predictores}
vars_pred <- c("accommodates", "bedrooms", "beds", "bathrooms",
               "room_type", "minimum_nights", "availability_365",
               "number_of_reviews", "review_scores_rating",
               "reviews_per_month", "calculated_host_listings_count",
               "host_is_superhost", "instant_bookable")

listings_clean$host_is_superhost_n <- ifelse(
  listings_clean$host_is_superhost == "t", 1L,
  ifelse(listings_clean$host_is_superhost == "f", 0L, NA_integer_))

listings_clean$instant_bookable_n <- ifelse(
  listings_clean$instant_bookable == "t", 1L, 0L)

imputa_mediana <- function(x) {
  x[is.na(x)] <- median(x, na.rm = TRUE)
  x
}

listings_clean$bedrooms             <- imputa_mediana(listings_clean$bedrooms)
listings_clean$beds                 <- imputa_mediana(listings_clean$beds)
listings_clean$bathrooms            <- imputa_mediana(listings_clean$bathrooms)
listings_clean$review_scores_rating <- imputa_mediana(listings_clean$review_scores_rating)
listings_clean$reviews_per_month    <- imputa_mediana(listings_clean$reviews_per_month)

# Variable respuesta como factor
listings_clean$es_caro_f <- factor(
  listings_clean$es_caro,
  levels = c(0, 1),
  labels = c("No", "Si")
)

listings_clean$host_is_superhost_n <- imputa_mediana(listings_clean$host_is_superhost_n)

train_data <- listings_clean[ train_index, ]
test_data  <- listings_clean[-train_index, ]

cat("Predictores con NAs en train:\n")
vars_modelo <- c("accommodates","bedrooms","beds","bathrooms","room_type",
                 "minimum_nights","availability_365","number_of_reviews",
                 "review_scores_rating","reviews_per_month",
                 "calculated_host_listings_count",
                 "host_is_superhost_n","instant_bookable_n")
print(colSums(is.na(train_data[, vars_modelo])))
```

## Entrenamiento con validación cruzada de 10 pliegues
```{r modelo logistico}
set.seed(123)

ctrl_cv <- trainControl(
  method          = "cv",
  number          = 10,
  classProbs      = TRUE,          
  summaryFunction = twoClassSummary,
  savePredictions = "final"
)

formula_caro <- es_caro_f ~ accommodates + bedrooms + beds + bathrooms +
                             room_type + minimum_nights + availability_365 +
                             number_of_reviews + review_scores_rating +
                             reviews_per_month + calculated_host_listings_count +
                             host_is_superhost_n + instant_bookable_n

modelo_caro <- caret::train(
  formula_caro,
  data      = train_data,
  method    = "glm",
  family    = binomial,
  trControl = ctrl_cv,
  metric    = "ROC"
)

cat("=== Resultados de validación cruzada ===\n")
print(modelo_caro$results)
```

## Predicciones con umbral 0.5
```{r}
prob_caro_train <- predict(modelo_caro, newdata = train_data, type = "prob")[, "Si"]
prob_caro_test  <- predict(modelo_caro, newdata = test_data,  type = "prob")[, "Si"]

pred_train_05 <- factor(ifelse(prob_caro_train >= 0.5, "Si", "No"),
                        levels = c("No", "Si"))
pred_test_05  <- factor(ifelse(prob_caro_test  >= 0.5, "Si", "No"),
                        levels = c("No", "Si"))

cat("=== Matriz de confusión – conjunto de ENTRENAMIENTO ===\n")
cm_train <- confusionMatrix(pred_train_05, train_data$es_caro_f, positive = "Si")
print(cm_train)

cat("\n=== Matriz de confusión – conjunto de PRUEBA ===\n")
cm_test <- confusionMatrix(pred_test_05, test_data$es_caro_f, positive = "Si")
print(cm_test)
```
El modelo de regresión logística entrenado con validación cruzada de 10 pliegues obtuvo un AUC de 0.8386, lo que refleja una buena capacidad para distinguir entre propiedades caras y no caras. Con el umbral de decisión fijado en 0.5, el modelo alcanzó una exactitud del 78.47% en el conjunto de prueba, es decir, clasifica correctamente casi 8 de cada 10 propiedades. Sin embargo, existe un desequilibrio notable entre sensibilidad (57.87%) y especificidad (88.97%): el modelo es muy bueno identificando propiedades que no son caras, pero se le escapa casi el 42% de las que sí lo son. Esto sugiere que el umbral de 0.5 es conservador para etiquetar una propiedad como cara, comportamiento que se analizará con mayor detalle.

Un aspecto positivo es que la exactitud en entrenamiento (78.72%) y en prueba (78.47%) son prácticamente idénticas, con una diferencia de apenas 0.25 puntos porcentuales. Esto indica que el modelo generaliza bien y no presenta sobreajuste, lo que aprendió del conjunto de entrenamiento se traslada de manera consistente a datos que nunca había visto.

# Inciso No. 4
```{r coeficientes y significancia}
coef_raw <- summary(modelo_caro$finalModel)$coefficients
coef_df  <- as.data.frame(coef_raw)
colnames(coef_df) <- c("Estimado", "Error.Std", "z.valor", "p.valor")
coef_df$Variable   <- rownames(coef_df)
coef_df$Sig        <- ifelse(coef_df$p.valor < 0.001, "***",
                      ifelse(coef_df$p.valor < 0.01,  "**",
                      ifelse(coef_df$p.valor < 0.05,  "*",
                      ifelse(coef_df$p.valor < 0.1,   ".", ""))))
coef_df <- coef_df[order(coef_df$p.valor), ]

kable(coef_df[, c("Variable","Estimado","Error.Std","z.valor","p.valor","Sig")],
      digits  = 4,
      caption = "Coeficientes del modelo – ordenados por valor p") %>%
  kable_styling(bootstrap_options = c("striped","hover","condensed"),
                full_width = FALSE) %>%
  row_spec(which(coef_df$p.valor < 0.05),  background = "#d4edda") %>%
  row_spec(which(coef_df$p.valor >= 0.05), background = "#fff3cd")
```

Las variables en verde son estadísticamente significativas (p < 0.05). Los coeficientes positivos aumentan la log-probabilidad de que la propiedad sea cara; los negativos la reducen. Los coeficientes de variables categóricas como room_type se interpretan respecto a la categoría de referencia.
Al revisar la significancia de los coeficientes más a detalle, prácticamente todas las variables del modelo resultaron estadísticamente significativas. La excepción es room_typePrivate room, cuyo p-valor de 0.958 indica que no aporta información útil para distinguir propiedades caras respecto a la categoría de referencia. Entre los predictores más influyentes destacan bathrooms, con el coeficiente positivo más alto del modelo, lo que sugiere que cada baño adicional incrementa considerablemente la probabilidad de que una propiedad sea cara. 

En la misma dirección, review_scores_rating también muestra un efecto positivo importante, lo cual tiene sentido: propiedades mejor valoradas suelen justificar precios más elevados. Por otro lado, room_typeShared room presenta el coeficiente más negativo de todos, reflejando que las habitaciones compartidas son las menos propensas a ubicarse 
en la categoría cara, algo completamente coherente con la dinámica del mercado.

## Factor de Inflación de la Varianza
```{r vif-analisis}
vif_vals <- vif(modelo_caro$finalModel)
vif_df <- if (is.matrix(vif_vals)) {
  data.frame(
    Variable = rownames(vif_vals),
    GVIF     = round(vif_vals[, 1], 3),
    Df       = vif_vals[, 2],
    VIF_adj  = round(vif_vals[, 3]^2, 3)  
  )
} else {
  data.frame(Variable = names(vif_vals), VIF = round(vif_vals, 3))
}

vif_df <- vif_df[order(-vif_df[, ncol(vif_df)]), ]

kable(vif_df, caption = "VIF por variable (>10 indica alta multicolinealidad)") %>%
  kable_styling(bootstrap_options = c("striped","hover"), full_width = FALSE) %>%
  row_spec(which(vif_df[, ncol(vif_df)] > 10), background = "#f8d7da") %>%
  row_spec(which(vif_df[, ncol(vif_df)] <= 5),  background = "#d4edda")
```

Un VIF ≤ 5 (verde) es aceptable. Entre 5 y 10 requiere atención. Mayor a 10 (rojo) indicaría multicolinealidad problemática que infla los errores estándar de los coeficientes y dificulta su interpretación.
El análisis VIF ofrece un panorama que nos puede tranquilizar, ninguna variable supera el umbral crítico de 10, ni siquiera el moderado de 5. Los valores más altos corresponden a accommodates, beds y bedrooms, lo cual era esperable dado que las tres variables describen esencialmente el mismo concepto: el tamaño del alojamiento. Aun así, sus VIF se mantienen por debajo de 4, por lo que no representan un problema para la estabilidad del modelo. 

## Correlación entre predictores numéricos
```{r correlacion de predictores}
vars_num_corr <- c("accommodates","bedrooms","beds","bathrooms",
                   "minimum_nights","availability_365","number_of_reviews",
                   "review_scores_rating","reviews_per_month",
                   "calculated_host_listings_count",
                   "host_is_superhost_n","instant_bookable_n")

mat_cor <- cor(train_data[, vars_num_corr], use = "complete.obs")

corrplot(mat_cor,
         method      = "color",
         type        = "upper",
         tl.cex      = 0.75,
         addCoef.col = "black",
         number.cex  = 0.55,
         col         = colorRampPalette(c("#E74C3C","white","#2980B9"))(200),
         title       = "Correlación entre Predictores Numéricos",
         mar         = c(0, 0, 2, 0))
```
La matriz de correlación refuerza esta misma lectura. accommodates, bedrooms y beds presentan correlaciones altas entre sí, con valores cercanos a 0.80, mientras que el resto de los pares de variables muestran correlaciones débiles, generalmente por debajo de 0.30. Esto confirma que la redundancia en el modelo es puntual y acotada al grupo de variables de tamaño, sin comprometer la interpretabilidad del conjunto.


## Ajuste del modelo
```{r ajuste}
aic_val     <- AIC(modelo_caro$finalModel)
bic_val     <- BIC(modelo_caro$finalModel)

ll_modelo   <- logLik(modelo_caro$finalModel)
ll_nulo     <- logLik(glm(es_caro_f ~ 1, data = train_data, family = binomial))
pseudo_r2   <- as.numeric(1 - ll_modelo / ll_nulo)

bondad_df <- data.frame(
  Métrica    = c("AIC", "BIC", "Pseudo R^2 (McFadden)",
                 "Log-verosimilitud del modelo",
                 "Log-verosimilitud nula"),
  Valor      = round(c(aic_val, bic_val, pseudo_r2,
                       as.numeric(ll_modelo),
                       as.numeric(ll_nulo)), 4)
)

kable(bondad_df, caption = "Métricas de bondad de ajuste") %>%
  kable_styling(bootstrap_options = c("striped","hover"), full_width = FALSE)
```

El Pseudo R² de McFadden de 0.2805 indica un buen ajuste del modelo. En regresión logística, valores entre 0.20 y 0.40 se consideran satisfactorios, por lo que este resultado confirma que los predictores seleccionados capturan una proporción considerable de la variabilidad en la clasificación de precios. La reducción en la log-verosimilitud respecto al modelo nulo, que pasó de −34,234 a −24,631, muestra que incluir los predictores mejora sustancialmente la capacidad explicativa del modelo frente a simplemente predecir la categoría más frecuente.

```{r}
# Inciso No. 5
## Evaluación del modelo en el conjunto de prueba

metricas_prueba <- data.frame(
  Métrica = c("Exactitud (Accuracy)", "Sensibilidad (Recall)", 
              "Especificidad", "Precisión", "F1-Score", "AUC-ROC"),
  Valor = round(c(
    cm_test$overall["Accuracy"],
    cm_test$byClass["Sensitivity"],
    cm_test$byClass["Specificity"],
    cm_test$byClass["Precision"],
    cm_test$byClass["F1"],
    modelo_caro$results$ROC
  ), 4)
)

kable(metricas_prueba, caption = "Métricas de eficiencia – conjunto de prueba") %>%
  kable_styling(bootstrap_options = c("striped", "hover"), full_width = FALSE)
```
El modelo alcanzó una exactitud del 78.47% en el conjunto de prueba. La especificidad alta (88.97%) indica que clasifica bien las propiedades no caras, pero la sensibilidad baja (57.87%) revela que el modelo falla en detectar el 42% de las propiedades caras. El AUC de 0.8386 confirma buena capacidad discriminativa global. El F1-Score de 0.6447 refleja el desbalance entre precisión y sensibilidad, sugiriendo que el umbral de 0.5 no es óptimo para este conjunto de datos.

```{r}
# Inciso No. 6
## Sobreajuste y curvas de aprendizaje

proporciones <- seq(0.10, 1.0, by = 0.10)
resultados_curva <- data.frame()

set.seed(123)

for (p in proporciones) {
  n_sub <- floor(p * nrow(train_data))
  idx_sub <- sample(seq_len(nrow(train_data)), size = n_sub, replace = FALSE)
  sub_train <- train_data[idx_sub, ]
  
  modelo_temp <- glm(
    es_caro_f ~ accommodates + bedrooms + beds + bathrooms +
                room_type + minimum_nights + availability_365 +
                number_of_reviews + review_scores_rating +
                reviews_per_month + calculated_host_listings_count +
                host_is_superhost_n + instant_bookable_n,
    data   = sub_train,
    family = binomial
  )
  
  # Error en entrenamiento
  prob_tr  <- predict(modelo_temp, newdata = sub_train, type = "response")
  pred_tr  <- ifelse(prob_tr >= 0.5, "Si", "No")
  error_tr <- mean(pred_tr != as.character(sub_train$es_caro_f))
  
  # Error en prueba
  prob_te  <- predict(modelo_temp, newdata = test_data, type = "response")
  pred_te  <- ifelse(prob_te >= 0.5, "Si", "No")
  error_te <- mean(pred_te != as.character(test_data$es_caro_f))
  
  resultados_curva <- rbind(resultados_curva, data.frame(
    Proporcion        = p,
    N_train           = n_sub,
    Error_train       = error_tr,
    Error_prueba      = error_te
  ))
}

# Tabla de resultados
kable(resultados_curva, 
      digits  = 4,
      caption = "Errores de entrenamiento y prueba por tamaño de muestra") %>%
  kable_styling(bootstrap_options = c("striped", "hover"), full_width = FALSE)

# Gráfico de curvas de aprendizaje
plot(resultados_curva$Proporcion, resultados_curva$Error_train,
     type  = "b", col = "steelblue", pch = 16,
     ylim  = c(0, 0.5),
     xlab  = "Proporción del conjunto de entrenamiento",
     ylab  = "Error de clasificación",
     main  = "Curvas de Aprendizaje – Regresión Logística",
     xaxt  = "n")
axis(1, at = proporciones, labels = paste0(proporciones * 100, "%"))
lines(resultados_curva$Proporcion, resultados_curva$Error_prueba,
      type = "b", col = "tomato", pch = 17)
legend("topright",
       legend = c("Error entrenamiento", "Error prueba"),
       col    = c("steelblue", "tomato"),
       pch    = c(16, 17), lty = 1)
```
Las curvas de aprendizaje confirman la ausencia de sobreajuste: el error de entrenamiento (~0.21) y el error de prueba (~0.215) son prácticamente idénticos en todos los tamaños de muestra, con una brecha máxima de 0.005. Ambas curvas convergen desde el 10% de los datos, lo que indica que el modelo alcanza su capacidad máxima con pocas observaciones y que agregar más datos no mejora significativamente el rendimiento

# Inciso 7
## Tuneo del modelo
```{r tuneo-setup}
X_train <- model.matrix(es_caro_f ~ accommodates + bedrooms + beds + bathrooms +
                          room_type + minimum_nights + availability_365 +
                          number_of_reviews + review_scores_rating +
                          reviews_per_month + calculated_host_listings_count +
                          host_is_superhost_n + instant_bookable_n,
                        data = train_data)[, -1]

X_test <- model.matrix(es_caro_f ~ accommodates + bedrooms + beds + bathrooms +
                          room_type + minimum_nights + availability_365 +
                          number_of_reviews + review_scores_rating +
                          reviews_per_month + calculated_host_listings_count +
                          host_is_superhost_n + instant_bookable_n,
                        data = test_data)[, -1]

y_train <- ifelse(train_data$es_caro_f == "Si", 1, 0)
y_test  <- ifelse(test_data$es_caro_f  == "Si", 1, 0)
```

```{r tuneo-alphas}
set.seed(123)
alphas  <- seq(0, 1, by = 0.1)

modelos <- lapply(alphas, function(a) {
  cv.glmnet(X_train, y_train, family = "binomial",
            alpha = a, nfolds = 10, type.measure = "auc")
})
```
Se probaron 11 valores de alpha entre 0 y 1 en pasos de 0.1, cubriendo el espectro completo desde Ridge puro hasta Lasso puro. Para cada valor de alpha, se utilizó validación cruzada de 10 pliegues para encontrar el lambda óptimo que maximiza el AUC.

```{r predicción}
auc_vec <- sapply(modelos, function(m) {
  prob <- predict(m, newx = X_test, s = "lambda.min", type = "response")[, 1]
  as.numeric(auc(roc(y_test, prob, quiet = TRUE)))
})

prob_base <- predict(modelo_caro, newdata = test_data, type = "prob")[, "Si"]
auc_base  <- as.numeric(auc(roc(y_test, prob_base, quiet = TRUE)))
```
Una vez entrenados todos los modelos, se calcula el AUC de cada uno sobre el conjunto de prueba. También se calcula el AUC del modelo base sin regularización para tener un punto de comparación.

```{r comparación}
resultados_tuneo <- data.frame(
  Modelo = c("Sin regularización", paste0("Elastic Net α=", alphas)),
  AUC = round(c(auc_base, auc_vec), 4)
)

mejor_idx <- which.max(resultados_tuneo$AUC)
cv_best <- modelos[[mejor_idx - 1]]
mejor_alpha <- alphas[mejor_idx - 1]
lambda_best <- cv_best$lambda.min

cat("Mejor alpha:", mejor_alpha, "\n")
cat("Lambda óptimo:", round(lambda_best, 6), "\n")

kable(resultados_tuneo,
      caption = "Comparación de AUC por tipo de regularización") %>%
  kable_styling(bootstrap_options = c("striped", "hover"), full_width = FALSE) %>%
  row_spec(mejor_idx, background = "#d4edda", bold = TRUE)
```
El mejor modelo resultó ser un Elastic Net con α=0.1, lo que indica una regularización predominantemente Ridge con una pequeña componente Lasso. El lambda óptimo de 0.001206 es un valor muy pequeño, lo que sugiere que el modelo base ya estaba bien ajustado y solo necesitaba una penalización leve para mejorar su generalización.

# Inciso 8
## Eficiencia del modelo
```{r matriz-confusión}
pred_test <- predict(modelo_caro, newdata = test_data, type = "raw")
cm_test   <- confusionMatrix(pred_test, test_data$es_caro_f, positive = "Si")

TP <- cm_test$table["Si", "Si"]
TN <- cm_test$table["No", "No"]
FP <- cm_test$table["Si", "No"]
FN <- cm_test$table["No", "Si"]

acc <- round(cm_test$overall["Accuracy"], 4)
sens <- round(cm_test$byClass["Sensitivity"], 4)
spec <- round(cm_test$byClass["Specificity"], 4)
prec <- round(cm_test$byClass["Precision"], 4)
f1 <- round(cm_test$byClass["F1"], 4)
fpr <- round(FP / (FP + TN), 4)
fnr <- round(FN / (FN + TP), 4)

cat("Exactitud:", acc,  "| Sensibilidad:", sens, "| Especificidad:", spec, "\n")
cat("Precisión:", prec, "| F1-Score:",     f1,   "| AUC-ROC:",       round(auc_base, 4), "\n")
cat("FPR:",       fpr,  "| FNR:",          fnr,  "\n")
cat("TP:", TP, "| TN:", TN, "| FP:", FP, "| FN:", FN, "\n")

cm_df <- as.data.frame(cm_test$table)

ggplot(cm_df, aes(x = Reference, y = Prediction, fill = Freq)) +
  geom_tile(color = "white") +
  geom_text(aes(label = Freq), size = 6, fontface = "bold") +
  scale_fill_gradient(low = "#d4edda", high = "#1a7a4a") +
  labs(title = "Matriz de Confusión – Modelo Base (umbral = 0.5)",
       x = "Valor Real", y = "Predicción", fill = "Frecuencia") +
  theme_minimal()
```
El modelo alcanzó una exactitud del 78.47%, lo que a primera vista parece aceptable, pero al analizar las métricas individuales emerge un desbalance importante. La especificidad es alta (88.97%), lo que indica que el modelo identifica bien las propiedades que no son caras. Sin embargo, la sensibilidad es considerablemente más baja (57.87%), lo que significa que el modelo falla en detectar casi el 42% de las propiedades caras, reflejado en los 3,252 falsos negativos. El F1-Score de 0.6447 confirma este desbalance entre precisión y sensibilidad. El AUC-ROC de 0.8371 indica una buena capacidad discriminativa global, pero el umbral de 0.5 claramente no es el óptimo para este conjunto de datos, ya que favorece la clasificación de propiedades como "no caras" en detrimento de detectar las caras.

```{r}
tiempo_base <- system.time({
  prob <- predict(modelo_caro, newdata = test_data, type = "prob")[, "Si"]
  pred <- factor(ifelse(prob >= 0.5, "Si", "No"), levels = c("No", "Si"))
  confusionMatrix(pred, test_data$es_caro_f, positive = "Si")
})

tiempo_reg <- system.time({
  prob <- predict(cv_best, newx = X_test, s = "lambda.min", type = "response")[, 1]
  pred <- factor(ifelse(prob >= 0.5, "Si", "No"), levels = c("No", "Si"))
  confusionMatrix(pred, factor(y_test, levels = c(0,1), labels = c("No","Si")), positive = "Si")
})

data.frame(
  Modelo   = c("Base (sin regularización)", "Elastic Net (α=0.1)"),
  Tiempo_s = c(tiempo_base["elapsed"], tiempo_reg["elapsed"]),
  Memoria  = c(format(object.size(modelo_caro), units = "Mb"),
               format(object.size(cv_best),     units = "Mb"))
)
```
La comparación de tiempo y memoria entre ambos modelos revela diferencias importantes. El modelo base tardó 0.074 segundos en generar predicciones y ocupa 1.1 Mb en memoria, mientras que el modelo regularizado Elastic Net fue casi el doble de rápido con 0.039 segundos y prácticamente no ocupa memoria almacenada como objeto. Esto se debe a que cv.glmnet no guarda toda la infraestructura de caret (preprocesamiento, validación cruzada, metadata), sino únicamente los coeficientes necesarios para predecir, lo que lo hace más eficiente. En términos de velocidad y memoria, el modelo regularizado es claramente superior.


